【裁判字號】    88,自,978
【裁判日期】    900904
【裁判案由】    業務侵占
【裁判全文】
臺灣臺北地方法院刑事判決                          八十八年度自字第九七八號
    自  訴  人  后生貿易有限公司  設台北縣泰山鄉○○路七十巷一弄四號
    代  表  人  甲○○
    代  理  人  黃淑琳律師
                江肇欽律師
    被      告  乙○○
    選任辯護人  馮志剛
                簡肇盈
                莊乾城
右列被告因業務侵占案件，經自訴人提起自訴，本院判決如左：
    主  文
乙○○連續意圖為自己及第三人不法之所有，而侵占對於業務上所持有之物，處有期
徒刑參年。
    事  實
一、乙○○原為設於台北縣泰山鄉○○路七十巷一弄四號后生貿易有限公司（下稱后
    生公司）負責人即董事長，職司公司財務，負責簽發后生公司支票，掌管后生公
    司資金運用，為從事業務之人。竟意圖為自己及第三人不法之所有，並基於概括
    之犯意，明知后生公司並無如附表編號一至編號二百八十四所示之二百八十四筆
    花費支出，即無需簽發后生公司支票支付該款項，竟自民國八十一年十二月二十
    八日起至八十七年十二月十九日止，利用其擔任負責人管理公司財務之機會，先
    後簽發如附表所示發票人均為后生公司、付款人為玉山銀行營業部之支票共二百
    八十四張，並由其本人或交由他人於附表所示之支票提示日加以提示，對於因業
    務上持有之后生公司帳戶存款合計新台幣（下同）一千五百三十三萬七千四百六
    十五元，予以侵占挪用。嗣為后生公司發覺而查悉上情。
二、案經后生公司提起自訴。
    理  由
一、訊據被告乙○○固承認原擔任自訴人后生公司董事長，負責掌管簽發公司支票，
    並曾簽發如附表所示之二百八十四張支票，由其本人或交由他人提示等情不諱，
    然否認有何業務侵占犯行，辯稱：其所簽發如附表所示之二百八十四張支票，有
    些支票是為公司支出，有些支票非被告所提示，有些支票被告未拿，而被告所借
    的部分，亦由被告自行將錢存入帳戶，並未侵占公司款項；又自訴人經營皆虧損
    ，其亦無從侵占云云。經查：右揭事實業據自訴人指訴綦詳，並有自訴人公司執
    照、營利事業登記證、變更登記事項卡、收支明細表、分紅明細表、玉山商業銀
    行營業部八十九年六月二十八日玉總營字第八九００四六六號函暨所附自訴人支
    票存款帳戶、活期存款帳戶往來明細資料、如附表所示之二百八十四張支票存根
    在卷足憑；其中被告在該支票存根上均明確記載諸如：「我暫借」、「我老姊借
    」、「媽借」、「ＭＥ借」、「會錢借」、「保費借」等字樣，為被告所不否認
    ，被告雖以前情置辯，並製作被告存入帳戶支付支票金額明細表，惟被告於本院
    審理時係先陳稱：支票是其在當自訴人負責人時所簽發，有些是其先向其他人借
    的，再簽發自訴人支票清償，有些是其自己借給公司的，所以再簽發自訴人支票
    還其本人云云（見本院八十九年二月二十一日訊問筆錄）。與被告事後之辯解已
    有出入，且前後矛盾；又觀諸被告製作之上開明細表內容，其雖主張簽發如附表
    所示之二百八十四張支票，或為公司支出，或非被告所拿或提示，或經被告事後
    清償將錢存入自訴人帳戶云云，然所稱為公司支出及其所借事後清償之金額，經
    核對後均與其所簽發自訴人支票之金額不符，日期亦相隔甚遠，應係被告拼湊而
    成，且是否係被告自有之資金存入亦無從證明；另被告在該支票存根上均已明確
    記載「我老姊借」、「媽借」等字樣，已如上述，被告既明知非屬自訴人之支出
    花費，竟仍予以簽發自訴人支票使之提示兌現，自不因該支票非其所拿或提示而
    有所影響。再自訴人營運縱有虧損，惟公司營運虧損僅係代表公司支出超過收入
    ，並不代表公司已無任何資產現金或無任何收入，則公司營運有無虧損與公司有
    無資產現金可供侵占，二者並無關聯。又被告所提出之資金週轉明細、支付憑證
    、傳票等資料，亦無從證明其有先借款予自訴人，或其事後有將票款清償，被告
    所辯，尚無可採信。是被告利用其擔任自訴人負責人管理公司財務之機會，明知
    非屬自訴人應有之支出開銷，竟先後簽發如附表所示之二百八十四張支票，並由
    其本人或交由他人加以提示，堪認其已變易其原來之持有意思為自己或第三人不
    法所有之意思，將上開因業務上所持有之金錢合計一千五百三十三萬七千四百六
    十五元，予以侵占。本件事證已臻明確，被告犯行堪以認定，應依法論科。
二、核被告所為，係犯刑法第三百三十六條第二項之業務侵占罪。其先後多次業務侵
    占犯行，時間緊接，犯罪構成要件相同，顯係基於概括犯意為之，為連續犯，應
    依刑法第五十六條規定，論以一罪，並加重其刑。爰審酌被告原擔任自訴人負責
    人，竟利用掌管自訴人財務之機會多次侵占款項，時間並長達數年，惡性非輕，
    犯罪之動機、目的、手段、所得之利益龐大、所生之危害、犯罪後之態度等一切
    情狀，量處如主文所示之刑，以資懲儆。
三、自訴意旨另以：被告對於非屬自訴人應有之支出，並無權限簽發如附表所示之二
    百八十四張支票，且予以行使，因認此部分被告亦涉犯刑法第二百零一條第一項
    之偽造有價證券罪嫌。惟按犯罪事實應依證據認定之，無證據不得推定其犯罪事
    實，刑事訴訟法第一百五十四條定有明文。又刑法上偽造有價證券，以無權簽發
    之人冒用他人名義簽發為要件，如果行為人基於本人之授權，或其他原因有權簽
    發者，則與無權之偽造行為不同（最高法院五十三年台上字第一八一０號判例參
    照）。經查：被告於擔任自訴人負責人期間，原有權限簽發自訴人支票，且係在
    擔任自訴人負責人期間簽發如附表所示之二百八十四張支票之事實，為自訴人及
    被告所是認，被告既無冒用自訴人名義簽發如附表所示之二百八十四張支張，尚
    難以被告簽發之自訴人支票並未使用於公司支出，遽認被告並無權限簽發自訴人
    支票而有偽造有價證券犯行。此外復查無其他積極證據足資證明被告有何偽造有
    價證券犯行，不能證明其犯罪，則揆諸上開說明，因自訴意旨認此部分與上開有
    罪部分為裁判上一罪之關係，爰不另為被告無罪之諭知。
據上論斷，應依刑事訴訟法第三百四十三條、第二百九十九條第一項前段，刑法第五
十六條、第三百三十六條第二項，罰金罰鍰提高標準條例第一條前段，判決如主文。
中      華      民      國      九十      年    九      月    四      日
                                臺灣臺北地方法院刑事第五庭
                                    法  官  陳容正
右正本證明與原本無異。
如不服本判決，應於判決送達後十日內，向本院提出上訴狀。
                                    書記官  林妙穗
中      華      民      國       九十     年     九     月     四     日
附錄本案論罪科刑法條全文
刑法第三百三十六條
對於公務上或因公益所持有之物，犯前條第一項之罪者，處一年以上七年以下有期徒
刑，得併科五千元以下罰金。
對於業務上所持有之物，犯前條第一項之罪者，處六月以上五年以下有期徒刑，得併
科三千元以下罰金。
前二項之未遂犯罰之。


司法院資訊處製作；財團法人民間司法改革基金會備份。
